臺灣臺中地方法院民事判決　96年度訴字第1023號
原　　　告　戊○○
　　　　　　乙○○
共　　　同　黃炯智
訴訟代理人
被　　　告　丙○○
　　　　　　丁○○○
　　　　　　甲○○○
　　　　　　庚○○
　　　　　　己○○
上列當事人間請求不當得利等事件，經本院於民國96年7月13日
言詞辯論終結，判決如下：
    主      文
被告應給付原告新臺幣壹拾萬伍仟伍佰玖拾柒元，及自民國96年
4月18日起至清償日止，按年息百分之五計算之利息。
訴訟費用由被告負擔百分之十四，餘由原告負擔。
本判決於原告以新臺幣參萬陸仟元為被告供擔保後，得假執行。
但被告以新臺幣壹拾萬伍仟伍佰玖拾柒元為原告供擔保後，得免
為假執行。
    事實及理由
壹、程序方面：
一、按訴狀送達後，原告不得將原訴變更或追加。但請求之基礎
    事實同一者，不在此限。民事訴訟法第255條第1項第2款定
    有明文。本件原告起訴原主張請求：「被告應將坐落臺中縣
    梧棲鎮○○段163地號土地上之建物及地上物清除後，將土
    地返還原告，及自民國90年1月1日起至土地交還日止，按月
    給付原告新臺幣（下同）2,600元整。」；嗣於96年6月15日
    提出之準備書（一）狀則變更請求被告丙○○、丁○○○、
    甲○○○、己○○、庚○○等5人（下稱丁○○○等5人）應
    給付原告共762,860元及自起訴狀繕本送達翌日起至清償日
    止按年利率百分之五計算之利息、被告丁○○○應返還不當
    得利28,800元及自起訴狀繕本送達翌日起至清償日止按年利
    率百分之五計算之利息；嗣於96年7月13日言詞辯論時，再
    變更為僅主張上開準備書（一）狀中第1項之請求，揆諸首
    揭法文規定，並無不合，應予准許；又原告於96年6月15 日
    之追加訴訟狀追加甲○○○、己○○、庚○○為被告，亦合
    於首揭民事訴訟法第255條第1項第2款之規定，爰准予追加
    ，合先敘明。
二、本件被告丁○○○等5人於言詞辯論期日經合法通知而皆未
    到場，核無民事訴訟法第386條各款所列之情形，爰依原告
    之聲請准予一造辯論而為判決。
貳、實體方面：
一、本件原告主張：坐落臺中縣梧棲鎮○○段163地號土地（下
    稱系爭土地）係原告所有，詎被告未經原告同意，竟自71年
    12月1日起無權占有系爭土地面積為0.019555公頃擅自搭蓋
    違章建築，豎立水泥樁及種植花木，原告迭次催請被告回復
    原狀及返還土地，被告皆置若罔聞。被告無權占有系爭土地
    ，受有相當於租金之利益，致原告受有損害，爰依民法第17
    9條請求被告返還自起訴以前5年期間計算之利益，利益之計
    算以系爭土地公告地價2,600元，年息百分之六為計算基準
    。並聲明：（1）被告丁○○○等5人應給付原告共762,860
    元，及自訴狀繕本送達翌日起至清償日止，按年利百分之五
    計算之利息；（2）原告願供擔保請准宣告假執行。
二、被告未於言詞辯論期日到場為辯論，然依其先後所具書狀則
    抗辯稱：
（一）坐落臺中縣梧棲鎮○○段163地號土地所有權，登記為原
      告戊○○、乙○○所有，被告不爭執。
（二）系爭土地於35年間臺灣省實施土地總登記時，其土地坐落
      為：大甲區○○鎮○○段第341地號，面積0.0354公頃，
      登記所有權人李其（已於民國前4年3月22日死亡），管理
      人李一（戶籍登記姓名李乙）58年11月20日政府改編為坐
      落臺中縣梧棲鎮○○段989地號，其土地所有權移轉登記
      ：臺中縣清水地政事務所65年12月6日收件，登記原因及
      事由：民國前4年3月22日（原因發生日期），登記原因：
      繼承，所有權人李不碟、李再添應有部分各二分之一。李
      不碟於79年5月1日贈與其女戊○○，79年5月23日移轉登
      記戊○○，李再添於90年12月1日死亡，以分割繼承登記
      其子即原告乙○○。
（三）被告堅決否認有自71年12月1日起無權占有系爭土地0.019
      55公頃搭蓋違章建築，豎立水泥樁及種植花木等事實。被
      告亦否認原告迭次催請被告回復原狀及返還土地等事實。
      查陳科（已於39年11月10日死亡）於38年4月30日向系爭
      土地李其之繼承人李萬、李坤耀（即李昆耀）（繼承系統
      ：李其─次子李拋─子李灶─子李萬、李昆耀）買受系爭
      土地權利八分之二及地上家屋3間（土塊造房屋），43年
      （大概時間）間，因該土塊造房屋漏水嚴重，不堪居住，
      陳科之子陳謀樑（已於71年8月20日死亡，其妻為被告丁○○○，其子為被告丙○○）在其先父陳科買受由出賣人
      交付之該土地範圍內，建造土、磚石混合造平房。陳謀樑
      又於52年12月10日向系爭土地所有人李其之繼承人李再添
      （原告乙○○之先父）、李謝滿（即原告戊○○之祖母）
      ，及李火生買受系爭土地之繼承權利。陳謀樑於上開日期
      買受後並由出賣人3人交付該土地後，出資興建2層樓房磚
      造房屋乙棟。陳科（土地買受人）死亡後，其與李萬、李
      昆耀（出賣人）之上開土地買賣關係，由陳科之子陳謀樑
      （已於71年8月20日死亡）、陳紫樑（已於91年12 月23日
      死亡，無配偶、子嗣）、陳品樑繼承。陳謀樑死亡後，上
      開土地之買賣關係，由其全體繼承人其妻丁○○○，其子
      丙○○，其女甲○○○、庚○○、己○○等5人繼承，又
      上開陳謀樑與李再添、李謝滿、李火生之土地買賣關係，
      陳謀樑死亡後，由其全體繼承人與丁○○○等5人共同繼
      承。次查，上開土地出賣人李萬、李坤耀（即李昆耀）、
      李火生等人及其繼承人，將其繼承系爭土地登記之權利，
      由其他繼承人李再添、李謝滿承受，李謝滿之繼承權由其
      女李不碟繼承。李再添、李不碟因而向清水地政事務所提
      出系爭土地所有權移轉登記申請書，並檢附渠2人為系爭
      土地所有人李其之繼承人之戶籍騰本、繼承系統表等，該
      所於65年12月6日收件，於66年1月7日登記，登記原因：
      繼承。原因發生日期：民國前4年3月22日（因系爭土地所
      有人李其於民國前4年3月22日死亡）。所有權人李再添、
      李不碟應有部分各二分之一。嗣李不碟以贈與為原因，於
      79年5月23日移轉登記其女即原告戊○○。李再添於90年
      12月1日死亡，再繼承登記予其子即原告乙○○，即上所
      述，上開2件之土地買賣關係，現仍繼續存在於被告丁○○○等5人及訴外人陳品樑（陳科之子）之間。從而，陳
      謀樑生前繼承其父陳科，或其本人占有系爭土地，其中
      0.01955公頃地上建造磚造房屋及土、磚石混合造平房，
      係出賣人本於買賣土地之法律關係所交付，陳謀樑死亡後
      ，上開土地建物為丁○○○等5人公同共有，均有合法權
      源，並非無權占有系爭土地。原告謂被告無權占有，訴求
      拆屋還地為無理由。
（四）本院91年度訴字第639號原告戊○○與被告陳紫樑拆屋還
      地事件，戊○○已自認系爭磚造房屋係陳謀樑所建造，上
      開判決理由第2項亦認賣渡證書、杜賣契字為真正，其未
      一併訴請丁○○○等5人拆屋還地。又陳紫樑（91年12月
      23日死亡）借住磚造房屋，不構成無權占有等語。並聲明
      ：求為判決駁回原告之訴；如受不利判決，願供擔保請准
      宣告免為假執行等語。
三、本件兩造不爭執之事實為：
（一）系爭土地為原告戊○○及乙○○所有，應有部分各為二分
      之一。此有原告所提出之土地所有權狀影本可稽，復為被
      告所不爭執，堪信為真。
（二）被告現正占有系爭土地0.019555公頃（即195.55平方公尺
      ）使用。
（三）系爭土地上現有土、磚石混合造平房1棟，及2層樓房磚造
      房屋1棟，由被告占有使用。
四、兩造爭執事項：
    原告主張之事實，業據其提出土地登記薄謄本2份、原告戊○○、乙○○之土地所有權狀影本各1份、本院91年度訴字
    第639號判決書影本1份、被告等之戶藉謄本及繼承系統表1
    份附卷可稽，被告之抗辯，則據其提出賣渡書影本1份、杜
    賣契字影本1份、臺中縣政府調查表影本1份、買賣關係示意
    圖（1）（2）各1份、最高法院85年台上字第389號民事判例
    要旨、台灣高等法院台中分院91年度上字第278號和解筆錄
    影本1份、李其之繼承系統表1份、李謝滿、李再添、李萬及
    李昆耀戶籍謄本各1份、陳科、陳謀樑及陳紫樑戶籍謄本各1
    份、臺灣電力公司95年3月電費通知及收據影本1件、土地登
    記謄本1份、沙鹿郵局存證信函65年第371號影本1份，資為
    證明。是本件兩造之主要爭點為：
（一）被告是否無權占用系爭土地？
（二）被告若屬無權占用系爭土地，則被告不當得利的金額如何
      計算？
五、法院之判斷：
（一）關於第1項爭點，被告是否有無權占用系爭土地之情事乙
      節，原告主張系爭土地為戊○○、乙○○所有，並經其提
      出土地登記謄本及土地所有權狀資為證明，被告則提出陳
      科與李萬、李坤耀訂立之賣渡書影本1份，及陳謀樑與李
      再添、李火生、李謝滿所訂立之杜賣契字影本1份，並抗
      辯被告有買受系爭土地，具有所有權云云。經查，原告戊○○係以贈與為原因而取得系爭土地之所有權，原告乙○○則因分割繼承而取得系爭土地之所有權，有系爭土地之
      土地登記謄本可參。被告等雖抗辯訴外人陳科向李萬、李
      坤耀購買大甲區梧棲鎮頂寮里26號及土地持分八分之二，
      陳謀樑又向李再添、李火生及李謝滿購買梧棲鎮○○段梧
      棲小段341號土地持分十分之四云云，然查該2紙賣渡契約
      皆已年代久遠，已難以判斷其真假。且姑不論其真假，依
      該2紙賣渡契約所示，陳科與李萬、李坤耀訂立之賣渡契
      約係訂立於38年4月30日；陳謀樑與李再添、李火生及李
      謝滿所訂立之杜賣契字則係訂立於52年12月10日，而李再
      添、李不碟其後才向清水地政事務所提出系爭土地所有權
      移轉登記申請書，並檢附渠2人為系爭土地所有人李其之
      繼承人之戶籍騰本、繼承系統表等，該所於65年12月6日
      收件，於66年1月7日登記乙情，業據被告等以訴狀陳明在
      卷，故陳科訂立上開之賣渡證書時，李萬、李昆耀並未真
      正取得系爭土地之所有權；而陳謀樑訂立上開杜賣契字時
      ，李再添、李火生及李謝滿亦未取得系爭土地之所有權。
      然系爭土地在李其死亡後，未辦理繼承登記之前，一直處
      於公同共有的權利狀態下，而為李其之全體繼承人所公同
      共有，依民法第828條第2項之規定：公同共有物之處分，
      及其他之權利行使，應得公同共有人全體之同意。尚不得
      謂上開賣渡證書及杜賣契字亦對其他公同共有人亦發生效
      力。又土地法第34條之1係於64年間方才制定，故上開賣
      渡證書及杜賣契字亦無適用土地法第34條之1第1項之餘地
      。綜上可知，縱使上開賣渡證書及杜賣契字為真，亦不發
      生拘束全體公同共有人之效力，被告即不得因此而對原告
      主張有權占有，是被告執賣渡證書及杜賣契字而主張其有
      占有權源，並無理由。
（二）關於第2個爭點，被告不當得利之金額之計算問題，原告
      主張以系爭土地公告地價2,600元，年息百分之六為計算
      基準，面積則以本院91年度訴字第639號判決之測量結果
      為準，請求不當得利時間以自起訴以前5年期間計算等語
      。經查，土地法第97條第1項規定，城市地方房屋之租金
      ，以不超過土地及其建築物申報總價年息百分之十為限。
      而租用基地建築房屋基地租金之計算，則依土地法第105
      條準用第97條之規定。又本件原告係於95年3月14日起訴
      ，有起訴狀本院收件戳可稽，故不當得利之日期應自90年
      3月15日起算。次查本件系爭土地96年1月之公告土地現值
      為每平方公尺11,500元，86年7月以後之申報地價每平方
      公尺為及96年1月以後之申報地價皆為每平方公尺2,160元
      ，有原告所提出之土地登記謄本可稽。又本院斟酌系爭土
      地坐落人煙稀少地區，且被告占用系爭土地僅供住宅使用
      ，使用之附加價值低，認應按申報地價年息百分之五計算
      之，較為允當。故本件被告自90年3月15日至95年3月14日
      之不當得利金額應為2,160元×195.55平方公尺×5%×5年
      ＝105,597元，從而，原告依不當得利規定請求被告給付
      之金額，於105,597元，及自起訴狀繕本送達翌日即96 年
      4月18日起至清償日止，按年息百分之五計算之利息之範
      圍內，為有理由，應予准許，逾此範圍之請求，則屬無據
      ，應駁回之。
六、本件事證已臻明確，兩造其餘攻擊防禦方法，核與本判決結
    果無影響，爰不再逐一加以論述，附此敘明。
七、原告勝訴部分，兩造陳明願供擔保，聲請宣告假執行及免為
    假執行，核均無不合，爰酌定相當擔保金額予以准許。至原
    告敗訴部分，其假執行之聲請已失所附麗，應駁回之。
八、據上論結，原告之訴為一部有理由，一部無理由，依民事訴
    訟法第385條第1項前段、第79條但書、第390條第2項、第39
    2條，判決如主文。
中   華   民   國    96    年    8    月    10    日
                  民事第二庭    法  官  呂明坤
正本係照原本作成。
如對本判決上訴，須於判決送達後20日內向本院提出上訴狀。
中   華   民   國    96    年    8    月    10    日
                                書記官  吳慕先
